臺灣彰化地方法院民事判決　99年度訴更字第5號
原　　　告　公業劉道欣
法定代理人　劉正雄
　　　　　　劉森本
被　　　告　劉泳謙
上列當事人間租佃爭議事件，本院於民國100年3月3日言詞辯論
終結，判決如下：
    主  文
原告之訴及其假執行之聲請均駁回。
訴訟費用由原告負擔。
    事實及理由
一、按出租人與承租人間因耕地租佃發生爭議時，應由當地鄉（
    鎮、市、區）公所耕地租佃委員會調解；調解不成立者，應
    由直轄市或縣(市)政府耕地租佃委員會調處；不服調處者，
    由直轄市或縣(市)政府耕地租佃委員會移送該管司法機關，
    司法機關應即迅予處理，並免收裁判費用；前項爭議案件非
    經調解、調處，不得起訴；經調解、調處成立者，由直轄市
    或縣(市)政府耕地租佃委員會給予書面證明，耕地三七五減
    租條例第26條第1項、第2項定有明文。查本件原告與被告就
    坐落彰化縣社頭鄉○○段182地號土地（下稱系爭土地）發
    生終止租約返還系爭土地之爭議，曾經彰化縣社頭鄉公所耕
    地租佃委員會調解不成立、再經彰化縣政府耕地租佃委員會
    調處不成立，有彰化縣社頭鄉公所耕地租佃委員會調解程序
    筆錄、彰化縣政府耕地租佃委員會調解程序筆錄影本各1份
    在卷可稽，爰由彰化縣政府以府地權字第0990157970號函將
    本案移送本院，係合於前開規定，本院自應予以審理。
二、原告方面：
（一）主張與聲明：
  １、系爭土地（重劃前為湳雅段100-3地號土地）面積1,302.
      3平方公尺（重測前面積1,285平方公尺），為原告全體派
      下員公同共有。詎民國（下同）38年間，由當時擔任原告
      管理人之被告祖父劉造，與被告之父劉鉗簽訂耕地三七五
      租賃契約，既未通知原告全體派下員，更未取得原告全體
      派下員之同意，依修正前民法第828條第1項、第2項規定
      「公同共有人之權利、義務，依其公同關係所由規定之法
      律或契約定之。除前項之法律或契約另有規定外，公同共
      有物之處分，及其他之權利行使，應得公同共有人全體之
      同意」，該耕地三七五租賃契約本應不生效力。
  ２、縱認前述三七五租約原係有效存在，但被告就系爭土地早
      已放棄耕作權而長期（已超過4、5年以上）未為耕作，且
      被告及被告之被繼承人自簽訂租約以來從未繳交過任何租
      金予原告，符合耕地三七五減租條例第17條第2、3、4款
      「……二、承租人放棄耕作權時。三、地租積欠達兩年之
      總額時。四、非因不可抗力繼續一年不為耕作時。……」
      規定之原告得終止契約之條件，且原告早於本件租佃爭議
      調解時，已對被告為終止租約之意思表示，被告已無權占
      用系爭土地。
  ３、綜上，原告爰依系爭土地所有權人之身分，依民法第767
      條及第179條規定，聲明請求：被告應將系爭土地返還予
      原告，並願供擔保，請准宣告假執行。
（二）對被告抗辯之陳述：系爭土地為原告全體派下員公同共有
      ，如卷附日本昭和12年（民國26年）鬮分書所列舉之財產
      為何至今都不存在？除大部分變賣他人外，一部分登記給
      管理人四位兒子名下，顯然時任管理人劉造為私人感情或
      私利變賣公產及侵占公產之行為昭然若揭。原告原有三大
      房，約定三位管理人輪流管理耕作收穫為當年祭拜祖先之
      費用。既二房管理人劉淇水於民國4年死亡，三房管理人
      劉用於民國14年死亡。唯一管理人大房管理人劉造只有三
      分之一管理權，行使管理人之權利在風俗習慣及宗族觀念
      是不能認同。尤其劉造為私人利益與兒子劉鉗就系爭土地
      簽訂三七五租約更不可思議，既未通知原告全體派下員，
      更未取得原告全體派下員之同意，該三七五租約本應不生
      效力。如果依法承租，自38年至97年間收取之租金是否應
      移交新管理委員會，被告身為劉造後代，應有義務保存當
      時之帳簿及租金以便移交。此外，被告指原告未定期催告
      給付租金，不得終止租約，令人匪夷所思，被告為當時管
      理人劉造之後代，新管理委員會97年10月才正式成立，往
      前50年都是被告之父與被告在處理，請問被告應由何人向
      你定期催告給付租金？顯然最高法院45年台上字第205號
      判例已不適用。
三、被告則聲明請求駁回原告之訴及假執行之聲請，如受不利判
    決願供擔保，請准宣告免假執行，抗辯稱：按祭祀公業管理
    人依習慣就公業財產得為保存、利用及改良行為，出租屬於
    利用行為，管理人應有此權限（最高法院88年度台上字第75
    6號裁判參照），則原告所稱兩造前述租約應經全體派下員
    同意，顯然無據。又租約係於38年間訂立，並依耕地三七五
    減租條例第6條，由出租人會同承租人向彰化縣社頭鄉公所
    申請登記有案，原告空言主張未訂立租約，亦無可採。被告
    歷代務農維生，持續耕作系爭土地未曾間斷，目前種植番茄
    ，原告所述被告任令系爭土地長期荒廢，全然不實。被告於
    原告向彰化縣政府申請調處租佃爭議前，即以原告遲延受領
    為由，將系爭土地94年度至98年度之租金依法提存（93年以
    前之租金請求權已罹時效，被告得拒絕給付），足認被告於
    調處時已無欠租，因此各調解委員乃一致作成「主文：承租
    人已提存積欠租金，應由其繼續承租」之決議。故原告依耕
    地三七五減租條例第17條第1項第3款終止租約，即非合法。
    按民法第四百四十條第一項載，承租人租金支付有遲延者，
    出租人得定相當期限催告承租人支付，如承租人於其期限內
    不為支付者，出租人得終止契約。此項規定，於出租人依耕
    地三七五減租條例第十七條第三款終止契約時亦適用之（最
    高法院45年台上字第205號判例意旨參照），原告截至彰化
    縣政府於99年6月23日就本件租佃爭議事件進行調處前，未
    曾依法定相當期限催告被告支付租金，原告主張終止租約顯
    然不符民法第440條第1項之規定，自非合法。又相關原告公
    業土地沿革及鬮分書部分，被告爰加說明，係指原告公業土
    地之分配，其中系爭土地由劉道欣次男劉尚馨取得，再依小
    房份分配劉淇川、劉國元、劉國泰三小房分配耕作至今，因
    劉淇川派下員劉淇水─劉炎─劉炎成，劉國元派下員劉奇全
    ─劉河─劉東漢─劉東俊等人早期搬離故居彰化縣社頭鄉月
    眉池，前往南投市定居至今。以上二人遂將分配之祖地託付
    劉造之子劉鉗經營管理，其中劉炎部分年節有回故居收取劉
    鉗之租金（因叔孫關係未立收據），另劉河之派下員劉東漢
    及劉東俊二人於56年12月24日亦將所分得房份出賣給宗親劉
    鉗。
四、兩造不爭執事項：
１、系爭土地於38年間由時任原告管理人劉造與其子劉鉗訂立登
    記有三七五租約關係，嗣由劉鉗之子即被告登記繼承此租約
    關係。
２、原告管理人自劉造死亡後至97年間新管理人選任、登記期間
    約50年，原告未選任、登記管理人。
３、原告97年間選任、登記新管理人後，未向被告請求給付租金
    ，即逕向該管租佃委員會請求調解、調處，表示要收回系爭
    土地。
４、被告願給付系爭土地租金，惟原告管理人拒收，原告已將94
    至98年之租金提存本院。
５、依卷附前述鬮分書所載，系爭土地係分配由劉道欣之次子該
    房取得。
五、得心證之理由：
１、兩造不爭執事項，並有相符之土地登記謄本、地籍圖謄本、
    臺灣省彰化縣私有耕地租約書、原告派下員系統表、鬮分書
    、本院99年度存字第549號提存書影本等在卷可稽，本院亦
    調閱前述提存案卷核係一致，自可信為真正。
２、原告主張系爭土地為原告全體派下員公同共有之物，且應分
    配由劉道欣之次子該房取得，故劉造與劉鉗就系爭土地所訂
    立登記之三七五租約，因未得原告全體派下員同意，且非劉
    造（大房）權利所及，應不生效力部分，被告抗辯如上。按
    出租為管理行為，尚非「物之處分及其他之權利行使」之類
    首應辨明，且揆以「公同共有物之處分及其他之權利行使，
    除依其公同關係所由規定之法律或契約另有規定外，固應得
    公同共有人全體之同意。惟祭祀公業管理人依習慣就公業財
    產得為保存、利用及改良行為，出租屬於利用行為，管理人
    應有此權限」，已有最高法院88年度台上字第756號裁判可
    值參照，暨「除非有特別之事情，公業管理人有租賃公業財
    產或收取租谷之權利」，日本國明治39年控字第184號判例
    亦同此見解（見臺灣民事習慣調查報告，法務部編印，93年
    六版，第777頁），從而，原告管理人不論於日據時期或臺
    灣光復後，原則上無庸經原告全體派下員同意即有出租公業
    土地之權限。況前述鬮分書既僅係分配公業土地之取得使用
    ，尚無規制係不得出租，則時任管理人於原告不爭執分配取
    得者殆遷住南投而未實際在地耕作之情況下予以出租，衡情
    亦無違其管理之權限，亦顯與是否屬大房權利所及之慮迴不
    相干。雖承租者係管理人之子，但仍非法之所禁，自非依法
    無效。故綜上，此部分原告之主張自無足採取。
３、原告主張被告就系爭土地早已放棄耕作權而長期（已超過4
    、5年以上）未為耕作，符合耕地三七五減租條例第17條第2
    、4款「承租人放棄耕作權」、「非因不可抗力繼續一年不
    為耕作」之情事，原告且據以合法終止租約部分，被告否認
    ，抗辯如上。經查，此部分，依原告提出附卷之相片，殆足
    認攝相時土地未有種植作物之景況，但委難憑論系爭土地已
    係繼續一年不為耕作，或承租人有放棄耕作權之事實，故此
    部分原告之主張尚未足採取。
４、原告主張被告及被告之被繼承人自簽訂租約以來從未繳交過
    任何租金予原告，符合耕地三七五減租條例第17條第3款「
    地租積欠達兩年之總額」之情事，原告且據之合法終止租約
    部分，被告否認，亦抗辯如上。經查，被告之被繼承人劉鉗
    是否未依約繳租予時任原告管理人劉造部分，屬有利原告主
    張之事項，被告既已否認，即應由原告負舉證之責，對此部
    分，原告只空言主張未繳租，自未足遽採。至此部分，若劉
    鉗已依約繳租，作何用途？是否有餘？劉造是否已報告於派
    下員大會？或該交接予新管理人等？倘有糾紛，殆屬其他法
    律關係，容與本件租佃關係無涉，自亦無足資為有利原告之
    部分。又原告自前管理人劉造死亡後，迄97年間新管理人選
    任、登記前，係屬無管理人之狀態，則對被告及被告之被繼
    承人劉鉗言，系爭土地之租金自乏依法應交付之人，縱已到
    期之租金未依法提存而未消滅租金債務，但亦未可論有遲延
    給付之責任。此外，原告97年間選任、登記之管理人已堅表
    拒絕被告給付租金之意，對此部分，被告未給付租金，亦不
    負遲延給付之責，況被告已係提存部分租金如上述，提存部
    分依法自生消滅該部分租金債權之效力。從而，被告容未構
    成原告所主張有地租積欠達兩年之總額之情事，故原告此部
    分之主張亦無足採取。
綜上，原告主張兩造之租約關係已終止並不足採取，被告既係依
約占有使用系爭土地，則原告請求被告應交還系爭土地係無理由
，本院自應予以駁回。
六、原告之訴既經駁回，其假執行之聲請無所附驪，應併予駁回
    。
七、本件為判決之事項已臻明確，兩造其餘攻擊、防禦方法，核
    不影響判決結果，自無逐一贅論之必要，於此敘明。
結論：原告之訴無理由，併依民事訴訟法第78條，判決如主文。
中    華    民    國  100    年    3    月    17   日
                  民事第三庭    法  官  洪榮謙
以上正本係照原本作成。
如對判決上訴，應於判決送達後20日內向本院提出上訴狀。如委
任律師提起上訴者，應一併繳納上訴審裁判費。
中    華    民    國  100    年    3    月    17   日
                                書記官  蔡亦鈞